最高法院刑事判決　　　　　　　　　　　　　　　八十六年度台上字第二八○六號
　　上訴人　甲○○
右上訴人因遺棄案件，不服台灣高等法院中華民國八十五年六月五日第二審更審判決
（八十五年度上更(一)字第四二四號，起訴案號：台灣新竹地方法院檢察署八十三年度
偵字第五九二五號），提起上訴，本院判決如左：
    主  文
原判決撤銷，發回台灣高等法院。
    理  由
本件原判決認定上訴人甲○○為司機，係從事駕駛業務之人，曾於民國八十年間犯業
務過失致人於死罪，經台灣嘉義地方法院判處有期徒刑四月，於八十一年十一月二十
一日執行完畢。八十三年五月二十日凌晨，上訴人駕駛ＪＰ－○一六號牌聯結車，沿
苗栗縣三義鄉○○○段台十三線公路由南往北行駛，於同日凌晨二時二十分左右，行
經上開公路五十三公里又六百公尺處時，遭同向疏未注意保持行車安全距離之彭廣宋
駕駛之ＭＧ－七一五三號牌自用小客車自後追撞其車後方而肇事，彭廣宋受有右側額
顳葉凹陷性骨折之傷害，被夾在小客車內昏迷而為無自救力之人。上訴人於其車被撞
後，即將車向右停靠路邊，已發現其車被他車撞擊而肇事，該車駕駛人被夾於小客車
內昏迷不醒，依道路交通管理處罰條例第六十二條第二項規定，應採取救護或其他必
要之措施，竟不為該車駕駛人生存所必要之扶助，乘機往北逃逸而加以遺棄，嗣經隨
後駛來之司機發現報警，將夾在車內之彭廣宋救出等情；並以上訴人於本件車禍之發
生雖無過失，但道路交通管理處罰條例第六十二條第二項所稱肇事，係指不論過失責
任之有無，如有肇事之情形均屬之，否則，徒因過失責任有無之爭議而延緩救護或其
他必要之措施，當非立法之本旨，因認第一審判決論上訴人對於無自救力之人，依法
令應扶助，而不為其生存所必要之扶助罪，累犯，處有期徒刑七月，為無不合，予以
維持，駁回上訴人在第二審之上訴，固非無見。
惟查刑法第十五條第一項所稱對於一定結果之發生，法律上有防止之義務，能防止而
不防止者，與因積極行為發生結果者同；其先決條件，又以同條第二項規定：因自己
行為致有發生一定結果之危險者，始負防止其發生之義務。質言之，倘若行為人欠缺
「自己之行為」之前提要件，縱有發生一定結果之危險情形，仍不得課該未為行為人
之防止發生危險結果之義務，其理甚明。而同法第二百九十四條第一項之遺棄罪，須
對於無自救力之人，依法令或契約應負扶助、養育或保護之義務而遺棄之，或不為其
生存所必要之扶助、養育或保護為其構成要件。道路交通管理處罰條例第六十二條第
一項雖規定：「汽車駕駛人，駕駛汽車肇事後，應即時處理，不得駛離……」；同條
第二項規定：「汽車駕駛人，如肇事致人受傷或死亡，應即採取救護或其他必要措施
，並向警察機關報告，不得逃逸」之此項處置義務之違反，應否負刑事責任，仍應以
其有無刑法第十五條第二項（負防止其發生之義務）以為斷。本件上訴人甲○○對本
件汽車肇事並無可歸責之過失責任，又無自己為一定行為之情形，已為原判決所是認
。依上開說明，要難遽課上訴人以有救護或防止一定結果發生之義務。從而上訴人對
該無自救力之人依法令或契約，是否負有扶助、養育或保護之義務，而有不為其生存
所必要之扶助、養育或保護之情形，即有詳加審究之必要。本院前次發回意旨曾有提
及，原審仍未細心勾稽，詳加說明，遽行判決，自不足用昭折服。上訴意旨，指摘原
判決不當，非無理由，應認原判決仍有撤銷發回之原因。
據上論結，應依刑事訴訟法第三百九十七條、第四百零一條，判決如主文。
中      華      民      國    八十六    年      五      月     十五     日
                              最高法院刑事第三庭
                                  審判長法官  蔡  詩  文
                                        法官  張  吉  賓
                                        法官  莊  登  照
                                        法官  洪  明  輝
                                        法官  蔡  清  遊
      右正本證明與原本無異
                                              書  記  官
中      華      民      國    八十六    年      五      月    二十四    日
